臺灣高等法院臺南分院民事判決
                                    109年度上易字第151號
上  訴  人  林愛諍  
訴訟代理人  何紫瀅律師
被  上訴人  吳來運  
上列當事人間請求分割共有物事件，上訴人對於中華民國109年3
月26日臺灣臺南地方法院第一審判決（107年度訴字第1921號）
，提起上訴，本院於109年10月8日言詞辯論終結，判決如下：
    主  文
原判決廢棄。
兩造共有坐落臺南市○○區○○段000地號，面積74.62平方公尺土地
，分割如附圖所示，即編號甲，面積19.50平方公尺之土地分歸
上訴人乙○○取得；編號乙，面積55.12平方公尺之土地分歸被上
訴人甲○○取得。
第一、二審訴訟費用由兩造按應有部分比例負擔。
    事實及理由
一、上訴人於原審起訴主張：臺南市○○區○○段000地號，面積74.
    62平方公尺土地（下稱系爭土地），為兩造共有，應有部分
    為上訴人9,307分之2,432，被上訴人9,307分之6,875。系爭
    土地並無因物之使用目的不能分割或契約訂有不分割之期限
    ，惟兩造未能就分割之方法達成協議，爰依民法第823條第1
    項、第824條規定，訴請法院裁判分割。又因系爭土地原為
    上訴人與訴外人丘秀芬、徐大寧所共有，丘秀芬、徐大寧曾
    發函通知上訴人行使優先購買權，上訴人並依通知前往地政
    士徐富美之事務所交付權利書狀，而被上訴人亦知悉上訴人
    有優先購買權，竟仍違反優先承買之規定而買受系爭土地，
    故上訴人主張系爭土地應全部分歸上訴人單獨取得，上訴人
    願補償被上訴人新臺幣（下同）1,500,503元；如法院不採
    上開方案，則上訴人主張應依附圖即臺南市永康地政事務所
    （下稱永康地政）民國（下同）109年6月22日複丈成果圖所
    示，由上訴人取得編號甲，面積19.50平方公尺之土地，被
    上訴人取得編號乙，面積55.12平方公尺之土地。原審所採
    之分割方法顯有未當，為此提起上訴；並上訴聲明：㈠原判
    決廢棄。㈡兩造共有之系爭土地，應分歸上訴人單獨取得全
    部，並由上訴人補償被上訴人1,500,503元，或依附圖即永
    康地政109年6月22日複丈成果圖所示，由上訴人取得甲部分
    ，被上訴人取得乙部分。
二、被上訴人則以：原審判決所採方案已為最適當之分割方法；
    至上訴人主張其先前即占有系爭土地上之鐵皮屋一節，未據
    提出分管契約等為證，不可採信；且該鐵皮屋現已拆除清空
    ；實則上訴人所指之鐵皮屋，在拆除前係出租予第三人開設
    供水站，租金皆由第三人即原共有人戴文彥家族收取，所用
    之電源及水源亦是由戴文彥或其家族鋪設而成，足見上開未
    保存鐵皮屋與上訴人無關等語，資為抗辯。並答辯聲明：上
    訴駁回。
三、兩造不爭執之事實：
  ㈠坐落臺南市○○區○○段000地號土地，面積74.62平方公尺，為
    兩造共有，上訴人權利範圍9,307分之2,432，被上訴人權利
    範圍9,307分之6,875。兩造就系爭土地並無訂有不分割之契
    約或期限。
  ㈡系爭土地使用分區為鄰里公園兼兒童遊樂場用地。
  ㈢系爭土地未臨接○○路，中間尚坐落有同段000、000地號土地
    ，僅東南側臨接○○路00巷；又系爭土地上目前設置有兒童遊
    樂設施（遊樂設施部分位在000-0地號），其餘為水泥空地
    ，現場情形如原審鑑定報告現場照片。兩造目前均未占有使
    用系爭土地。
四、本件爭點：
  ㈠上訴人主張系爭土地應全部分歸上訴人取得，並由上訴人補
    償被上訴人1,500,503元，是否可採？
  ㈡上訴人主張系爭土地應按永康地政109年6月22日複丈成果圖
    所示編號甲，面積19.50平方公尺，分歸上訴人；編號乙，
    面積55.12平方公尺，分歸被上訴人，是否可採？
  ㈢被上訴人主張系爭土地應按原審判決方案分割，即原審判決
    附圖永康地政109年2月3日複丈成果圖所示，編號A，面積19
    .50平方公尺，分歸上訴人取得；編號B，面積55.12平方公
    尺，分歸被上訴人取得，是否可採？
五、得心證之理由：
  ㈠按各共有人，除法令另有規定外，得隨時請求分割共有物。
    但因物之使用目的不能分割或契約訂有不分割之期限者，不
    在此限。共有物之分割，依共有人協議之方法行之。分割之
    方法，不能協議決定者，法院得因任何共有人之聲請，為適
    當之分配；民法第823條第1項及第824條第1項、第2項分別
    定有明文。查兩造共有之系爭土地並未定有不分割之契約，
    於使用目的上亦未有不能分割情事，然無法達成分割協議，
    則依前開規定，上訴人起訴請求分割系爭土地，自屬有據。
  ㈡次按共有物之分割，依共有人協議之方法行之。分割之方法
    不能協議決定，或於協議決定後因消滅時效完成經共有人拒
    絕履行者，法院得因任何共有人之請求，命為下列之分配：
    一、以原物分配於各共有人。但各共有人均受原物之分配顯
    有困難者，得將原物分配於部分共有人。二、原物分配顯有
    困難時，得變賣共有物，以價金分配於各共有人；或以原物
    之一部分分配於各共有人，他部分變賣，以價金分配於各共
    有人。以原物為分配時，如共有人中有未受分配，或不能按
    其應有部分受分配者，得以金錢補償之；民法第824條第1項
    、第2項、第3項分別定有明文。定共有物分割之方法，固可
    由法院自由裁量，但仍應斟酌各共有人之意願、共有物之性
    質、價格、分割前之使用狀態、經濟效用、分得部分之利用
    價值及全體共有人之利益等有關情狀，定一適當公平之方法
    以為分割。又分割共有物，以消滅共有關係為目的，法院裁
    判分割共有物土地時，除因該土地內部分土地之使用目的不
    能分割或部分共有人仍願維持其共有關係，應就該部分土地
    不予分割或准該部分共有人成立新共有關係外，應將土地分
    配於各共有人單獨所有（最高法院96年度台上字第108號判
    決意旨參照）。
  ㈢查系爭土地面積為74.62平方公尺，為兩造共有，上訴人權利
    範圍9,307分之2,432，被上訴人權利範圍9,307分之6,875，
    使用分區為鄰里公園兼兒童遊樂場用地，有系爭土地登記第
    一類謄本、土地建物查詢資料及臺南市永康區公所使用分區
    證明書在卷可稽（見原審新調卷第47至51頁、原審訴字卷第
    127頁、本院卷第158至159頁）。而系爭土地未臨接○○路，
    中間尚坐落有同段000、000地號土地，僅東南側臨接○○路00
    巷；又系爭土地上目前設置有兒童遊樂設施，其餘為水泥空
    地，兩造目前均未占有使用系爭土地；且原審履勘現場時搭
    設在系爭土地上之鐵皮屋業已拆除等情，為兩造所不爭（見
    本院卷第203、205頁），並經原審法院會同永康地政至系爭
    土地現場勘驗測量屬實，有原審製作之勘驗測量筆錄、現場
    照片及永康地政108年3月25日土地複丈成果圖附卷可參（見
    原審訴字卷第67至83、103頁），堪信為真實。
  ㈣上訴人雖主張系爭土地應分歸由其單獨取得，其願補償被上
    訴人1,500,503元；惟被上訴人則主張本件分割方法應按原
    審判決附圖即永康地政109年2月3日土地複丈成果圖所示，
    將編號A，面積19.50平方公尺，分歸上訴人取得；編號B，
    面積55.12平方公尺，分歸被上訴人取得。本院審酌系爭土
    地之現況，其上已無建物或難以拆除之地上物，該土地面積
    為74.62平方公尺，土地格局尚屬方正，若以原物分割，兩
    造取得之面積尚非過於細小；且被上訴人對於系爭土地之應
    有部分比例為上訴人應有部分之2倍以上，若由上訴人單獨
    取得系爭土地全部，顯然損害被上訴人之原物分割利益，難
    認公允。況觀諸前揭民法規定之意旨，亦以原物分配於各共
    有人為原則，是上訴人主張應將系爭土地全部分歸由其1人
    單獨取得，並由上訴人補償被上訴人1,500,503元之分割方
    法，自非允洽。至系爭土地原共有人丘秀芬、徐大寧於將渠
    等應有部分出賣予被上訴人時，不論有無違反其他共有人優
    先承買之規定，此為原共有人間之權義關係，要不能因此即
    認被上訴人不能主張共有人原物分割取得土地之權利。是上
    訴人以其為優先購買權人為由，主張應將系爭土地全部分歸
    由其1人單獨取得云云，洵非有據。又上訴人聲請訊問證人
    丘秀芬、徐大寧及徐富美，欲證明其為優先購買權人，且其
    已向地政士提出權利書狀一節（見本院卷第45頁），如上所
    述，當無調查之必要，附此說明。
  ㈤又兩造目前均未使用系爭土地，將來取得土地後均準備供作
    停車場使用，業據渠等陳述在卷（見本院卷第146頁）；而
    因系爭土地呈梯形，東北側較短，西南側較長，上訴人之應
    有部分面積較小，倘若依原審判決分割方法，則上訴人取得
    之編號A部分，雖面積亦為19.50平方公尺，惟該編號A部分
    土地則過於狹長，不利使用；反觀被上訴人因應有部分面積
    較大，縱取得西南側土地，其地形不致過於狹長，對被上訴
    人之影響相對較小。是本院審酌上情，認系爭土地應採如附
    圖即永康地政109年6月22日複丈成果圖所示方案（見本院卷
    第122頁），將編號甲部分，面積19.50平方公尺分歸上訴人
    取得，編號乙部分，面積55.12平方公尺分歸被上訴人取得
    ，既能兼顧各共有人之利益，復能使土地發揮最大效益。是
    以，本院認本件分割方法以採上訴人主張之附圖即109年6月
    22日複丈成果圖方案為合理妥適。又兩造均已陳明不論採何
    方案，均無庸相互以金錢補償（見本院卷第204頁），併此
    敘明。
六、綜上所述，系爭土地應以附圖109年6月22日複丈成果圖之分
    割方法為適當，即編號甲部分，面積19.50平方公尺分歸上
    訴人取得，編號乙部分，面積55.12平方公尺分歸被上訴人
    取得；原審未及審酌上訴人於本院始提出之分割方法，尚有
    未洽。上訴意旨指摘原判決分割方法不當，求予廢棄改判，
    為有理由，應由本院將原判決廢棄，改判如主文第2項所示
    。
七、又分割共有物之訴，核其性質，兩造本可互換地位，上訴人
    提起本件訴訟於法雖屬有據，然被上訴人之應訴乃法律規定
    所不得不然，其所為抗辯自為伸張或防衛權利所必要，是本
    件訴訟費用應由共有人依其應有部分之比例分擔，始為公允
    。
八、本件為判決基礎之事證已臻明確，經逐一斟酌兩造所提其餘
    攻擊或防禦方法，均與前開論斷之結果無礙，爰不再一一論
    述。
九、據上論結，本件上訴為有理由，依民事訴訟法、第450條、
    第463條、第80條之1、第85條第1項但書，判決如主文。
中　　華　　民　　國　　109 　年　　11　　月　　5 　　日
                  民事第三庭    審判長法  官  張世展
　　　　　　　　　
                                      法  官  莊俊華

                                      法  官  黃佩韻
上為正本係照原本作成。
不得上訴。
中　　華　　民　　國　　109 　年　　11　　月　　5 　　日

                                      書記官  黃玉秀